臺灣臺中地方法院民事判決　96年度訴字第481號
原　　　告　慶豐商業銀行股份有限公司
法定代理人　丁○○
訴訟代理人　戊○○
　　　　　　甲○○
被　　　告　乙○○
　　　　　　　　　　　　21之.
　　　　　　丙○○
　　　　　　　　　　　　21弄.
上列當事人間塗銷所有權移轉登記等事件，本院於96年8月1日
言詞辯論終結，判決如下：
    主    文
被告乙○○、被告丙○○間於九十五年四月三日就被告乙○○所
有附表所示建物所為買賣行為及所有權移轉之物權行為應予撤銷
。
被告乙○○、丙○○於九十五年四月三日就附表所示之建物以買
賣為原因之所有權移轉登記之行為應予塗銷。
原告其餘之訴駁回。
訴訟費用由被告負擔。
    事實及理由
事實及理由
壹、原告主張：緣案外人中豐清潔有限公司 (下稱中豐公司)，
    於民國94年間邀同陳友源 (中豐公司負責人，被告丙○○之
    子)及乙○○ (中豐公司經理，負責人配偶)為連帶保證人，
    向聲請人借款新台幣 (下同)150 萬元整，惟上述借款之利
    息及本金均僅繳至95年2月28日即未再繳納，目前尚積欠原
    告1,279,961元，及自95年3月1日起至清償日止，按年息10.
    065%計算之利息，暨自95年4月2日起至清償日止，逾期在6
    個月以內者，按上開利率10%，逾期超過6個月者，按上開利
    率20%計算之違約金，此有本院95年訴字第1667號民事判決
    暨確定證明書可稽。詎料，被告乙○○明知就中豐公司前揭
    債務負連帶清償之責，為避免名下財產遭強制執行，竟於95
    年4月3日將系爭建物即門牌號碼台中縣大肚鄉○○路○段428
    巷21之4弄3號 (台中縣大肚鄉○○段山子頂小段785建號)以
    買賣為原因，移轉登記為被告丙○○所有，原告除已對該不
    動產聲請假處分執行 (本院95執全字第6240號執行在案)，
    特依法提起本件訴訟，茲分述理由如下：
  (一)先位之訴部分
  　案外人中豐公司向原告貸款僅繳至95年2月28日即未再繳納
    ，此外中豐公司自95.3.30起，所簽發之票據即因存款不足
    陸續發生退票。被告丙○○與被告乙○○為翁媳關係，且分
    別於家族經營之中豐公司擔任股東及經理人，竟於中豐公司
    財務困難並陸續發生退票之際，就尚具價值之系爭建物於上
    開時日進行虛偽買賣，進而辦理移轉登記，渠等近親間之不
    動產買賣行為及買賣時機，不但有違一般交易常態，亦無助
    於中豐公司之財務改善，唯一合理推論乃被告乙○○因對中
    豐公司之債務負連帶保證責任，為避免債權人查封拍賣其尚
    具價值之財產，乃與被告丙○○勾串通謀，以虛偽之意思表
    示藉買賣名義，將其所有系爭建物移轉登記予被告丙○○所
    有，以達脫產之目的。被告乙○○與被告丙○○間之買賣行
    為既係基於通謀虛偽意思表示所成立，其意思表示自始無效
    。從而被告乙○○自得請求丙○○回復系爭建物之所有權移
    轉登記，惟被告乙○○怠於行使此項權利，原告為保全債權
    ，自得依民法第242條之規定以債權人之地位，代位被告乙
    ○○行使此項權利，請求被告丙○○將系爭建物，以買賣為
    原因之所有權移轉登記予以塗銷，並回復登記為被告乙○○
    所有。
　(二)備位之訴部分
　１縱認被告間之行為非屬通謀虛偽意思表示，然被告乙○○將
  　系爭不動產以買賣方式移轉被告丙○○，應無實際資金往來
    關係。如被告等無法提出渠等買賣機關資金證明，則上開買
    賣應屬無償行為而有害及原告之債權。
  ２再退步言之，縱被告可提供資金往來之對價關係證明，亦只
    能證明該買賣係屬有償行為，惟被告乙○○係中豐公司之經
    理人，其配偶即案外人陳友源為中豐公司之負責人，被告丙
    ○○為中豐公司之股東並為公司負責人之父、被告乙○○之
    公公，渠等對中豐公司之財務狀況當知之甚詳，亦明知中豐
    公司對原告所負債務已無法清償，竟因被告丙○○未擔任中
    豐公司之連帶保證人，為避免被告乙○○因對中豐公司債務
    負連帶責任，致名下尚具價值之財產遭債權人聲請執行拍賣
    ，竟以買賣為原因將系爭不動產移轉登記於未擔任中豐公司
    連帶保證人之被告丙○○所有，故被告間均明知此買賣行為
    有損害原告之權利竟仍為之，爰依民法第244條第1項、第2
    項規定提起備位之訴。
  (三)並聲明：１先位聲明：(1)確認被告乙○○與被告丙○○間就
    附表所示建物於95年4月3日所為之買賣關係不存在。(2)被告
    丙○○、乙○○於95年4月3日就附表所示建物所有權移轉登
    記行為 (台中縣清水地政事務所95清登資字第63650號)應予
    撤銷，並回復登記予被告乙○○。２備位聲明：如主文第1
    、2項所示。
貳、被告則以：
　(一)先位聲明部分：
  １被告間就系爭建物於95年4月3日所為的買賣移轉登記，係被
  　告乙○○88年6月間因需週轉金，由渠等共同向台中縣大肚
    鄉農會借款250萬元，該款並均由被告乙○○使用，期間因
    被告乙○○無力支付利息，均由被告丙○○繳納，截至96年
    3月份，被告丙○○代墊本息已高達1,733,257元，經被告雙
    方協議由被告乙○○以其所有上開系爭建物移轉予被告丙○
    ○，以抵償被告丙○○所支付之本息，並無原告所稱之通謀
    虛偽意思表示。
　(二)備位聲明部分
  １向農會為借款之人員，需為農會會員，而被告丙○○係為農
    會會員，被告乙○○並非農會會員，故只能以被告丙○○為
    借款人。經本院向大肚鄉農會函查之結果，農會答覆債務人
    為被告丙○○及乙○○等二人，而義務人則分別為乙○○及
    丙○○，所借款金額為300萬元，而其中180萬元清償陳友源
    之貸款。而目前尚有餘額2,289,738元未清償，且之前本金
    利息由被告丙○○之帳戶繳納，足證本息均由被告丙○○清
    償，而被告丙○○至少曾為陳友源清償180萬元之債務。又
    被告乙○○與陳友源於94年10月20日離婚，因系爭建物原本
    係男方所有，故雙方約定系爭建物由男方取回。而因丙○○
    曾為其子陳友源代為清償180萬元之貸款，故由陳友源指定
    將該不動產登記予丙○○名下，以清償之前丙○○為其清償
    之1,733,257元之本息。依此觀之，乙○○與陳友源離婚，
    約定系爭不動產歸陳友源所有，而陳友源欲以該筆土地清償
    其父所借予之款項，故要求被告乙○○將原本其名下之不動
    產登記予被告丙○○名下，其間係為清償陳友源之債務，可
    見被告間之所有權移轉確係有代價，且為真實之買賣。
　２按債務人之財產應為債務之總擔保，然而並非為特定之債務
  　擔保，此為債之特性，並非如物權般有其優先性。經查債務
    人乙○○其所有之不動產，其價值經台中縣稅捐處核定之值
    為營業用部份為66,300元，住家部份其值為303,400元，合
    計為369,700元，乙○○以之抵償陳友源170餘萬元之債務，
    為有償行為，且於原告無損。被告丙○○其已代訴外人陳友
    源清償向大肚鄉農會借款之本息達1,733,257元，而被告依
    陳友源指示，將上開建物以代物清償之方式移轉予被告丙○
    ○，一方面減少積極財產，一方面減少消極財產，於財產總
    額並無變動。且觀之被告乙○○所有之建物，其上已向大肚
    鄉農會設定抵押，其殘餘價值並不高，被告乙○○既依陳友
    源指示，以系爭建物抵償丙○○之債務，實則有利於其財產
    總值之增加，根本無損於原告之債權。再者，被告乙○○與
    丙○○間係負連帶債務，依法而言，乙○○其亦積欠大肚鄉
    農會之債務，今乙○○將其債務移轉於丙○○，此於被告乙
    ○○而言，雖其積極財產減少，但消極財產亦減少，此何來
    損害原告之理。
　３嗣於最後言詞辯論期日改稱，向大肚鄉農會所借款項均由陳
    友源使用，因系爭建物係丙○○於陳友源與乙○○婚姻關係
    中，恐陳友源不當使用，而由丙○○直接贈與乙○○，現乙
  　○○既與陳友源離婚，乙○○認應將系爭建物返還丙○○，
    故有前揭移轉系爭建物所有權之行為。
  (三)並聲明：原告先位之訴、備位之訴均駁回。
、兩造爭執與不爭執事項
　一、不爭執部分：
　　(一)被告丙○○與被告乙○○間就係爭不動產於95年4月3日所
  　　為之買賣行為及移轉所有權之物權行為。
　　(二)案外人中豐公司，於94年8月30日，邀同陳友源 (中豐公
  　　司負責人，被告丙○○之子)及被告乙○○ (中豐公司經
    　理，負責人配偶)為連帶保證人，向原告借款150萬元整，
      惟上述借款之本息僅繳至95年2月28日即未再繳納，目前
      尚積欠原告1,279,961及自95年3月1日起至清償日止，按
      年息10.065%計算之利息，暨自民國95年4月2月至清償日
      止，逾期在六個月以內者，按上開利率10%，逾期超個六
      個月者，按上開利率20%計算之違約金。
  二、兩造爭執之事實
    (一)被告丙○○與乙○○向台中縣大肚鄉農會之借款所得是否
    　均歸乙○○使用？
　　(二)被告丙○○有無代償台中縣大肚鄉農會之貸款？
　　(三)被告丙○○與被告乙○○間之行為係有償行為？抑或無償
  　　行為？
　　(四)被告丙○○與被告乙○○間之行為是否損害債權人之債權
  　　？
肆、法院之判斷
　(一)被告丙○○與乙○○向台中縣大肚鄉農會之借款所得均歸訴
    外人陳友源使用，被告乙○○並未使用。
　　被告辯稱，被告乙○○88年6月間因需週轉金，為提高向金
  　融機構借款額度，乃經被告丙○○同意，以被告乙○○所有
    之建物與被告丙○○所有之土地為共同擔保，向台中縣大肚
    鄉農會借款，借款人為被告乙○○與丙○○等二人，而該金
    額實際係為被告乙○○使用等語，為原告所否認，就此有利
    於被告之事實，被告負有舉證之責。經查，證人陳錫嘉即台
    中縣大肚鄉農會職員到庭證述：被告丙○○於88年6月間以
    被告乙○○為連帶保證人，並以系爭建物及其基地為擔保物
    向農會抵押借款新台幣300萬元整，並於93年10月間就未清
    償借款新台幣250萬元展期，另簽借據。其中180萬元由丙○
    ○於88年6月21日撥款當日由其帳戶直接領出，轉帳存入訴
    外人陳友源積欠本會之備償專戶，其中資金提出存入並未經
    過被告乙○○之帳戶，又系爭建物於88年6月間本會估價為
    1,9 91,828元整，核撥1,593,463元整 (本院96年8月1日筆
    錄參照)等語，為兩造所不爭執，被告二人並當庭表示，被
    告丙○○系爭借款300萬元，被告乙○○並未用到，均係陳
    友源拿去用等語。而被告於最後言詞辯論程序上揭抗辯，既
    在大肚鄉農會員工到院證述後所為主張，與其前抗辯相衝突
    ，然其前抗辯係認向大肚鄉農會借款之款項均由被告乙○○
    使用，因聽到證人陳錫嘉就上揭借款資金流向說明，始清楚
    借款之使用方式下，所為陳述，當為可採。足認系爭借款實
    際使用人係訴外人陳友源，並非被告乙○○。
  (二)被告丙○○係清償自己向台中縣大肚鄉農會之借款，與被告
    乙○○無涉。
　　原告主張：依財團法人金融聯合徵信中信資料所示，被告丙
  　○○既係以主債務人即借款人之地位與台中縣大肚鄉農會成
    立消費借貸之法律關係，並以被告乙○○為連帶保證人，則
    被告丙○○就該筆消費借貸自須負全部清償責任，故縱被告
    丙○○所稱，計至95年3月份，已繳該筆貸本息高達1,733,
    257元屬實，亦是被告丙○○基於與台中縣大肚鄉農會間成
    立消費借貸之法律關係，本應履行之債務清償義務，要無所
    稱「代償」之問題等語，為被告所否認。查，被告於本院言
    詞辯論時，既既當庭表示，系爭借款均為訴外人陳友源拿去
    使用等語，被告乙○○並未使用系爭借款，已如前述，既非
    乙○○使用，丙○○就系爭借款為清償行為，係清償自己債
    務，與被告乙○○無涉。
  (三)被告丙○○與被告乙○○間就系爭建物以買賣為原因之所有
    權移轉行為為通謀意思表示，但內部隱藏行為為贈與之無償
    行為。
　　被告辯稱：本件被告丙○○雖辯稱，其因代墊被告乙○○應
  　繳納台中縣大肚鄉農會借款之本息高達1,733,257元，要求
    被告乙○○清償上開金額，被告乙○○不得已，經雙方協議
    ，以被告乙○○所有之系爭建物移轉被告丙○○以抵償被告
    丙○○所支付予農會之本息，並非原告所稱之通謀虛偽意思
    表示，屬於有償之移轉行為等語，為原告所否認。經查，被
    告二人當庭表示：當初被告乙○○與陳友源離婚時，有約定
    系爭建物要歸陳友源，陳友源表示同意，但因為當初系爭房
    屋係丙○○興建後要贈與陳友源，又怕陳友源做生意把房子
    輸掉，所以才改贈與給被告乙○○，但乙○○和陳友源離婚
    時，認為應該把房屋還給丙○○，所以就以買賣名義過戶給
    丙○○，實際上是贈與方式歸還丙○○等語（本院96年8 月
    1日筆錄第2頁參照），為原告所不爭執，自應認系爭建物移
    轉原因，係因被告乙○○與訴外人陳友源離婚時，被告乙○
    ○認系爭建物原為陳友源之父即被告丙○○所贈，既與陳友
    源離婚，應歸還陳添信，故通謀以買賣為原因移轉所有權與
    丙○○，內部實際上所隱藏者為贈與行為。
  (四)按表意人與相對人通謀而為虛偽意思表示者，其意思表示無
    效。但不得以其無效對抗善意第三人。虛偽意思表示，隱藏
    他項法律行為者，適用關於該項法律行為之規定。又確認法
　　律關係之訴，非原告有即受確認判決之法律上利益者，不得
  　提起之。民法第87條第1項、第2項及民事訴訟法第247條分
    別定有明文。經查，本件被告間通謀虛偽以買賣為原因所為
    移轉系爭建物所有權，雖屬通謀虛偽意思表示而自屬無效，
    但內部既隱藏贈與之法律行為，揆諸上開規定，應適用贈與
    之法律行為。次查，系爭建物所有權移轉之原因關係為贈與
    ，迄言詞辯論終結期日止，並無無效或得撤銷之事由，亦未
    經撤銷，仍有效存在中，原告自無代位行使被告被告乙○○
    請求就塗銷系爭建物之移轉登記行為。是以，本件被告間既
    不否認就系爭建物為通謀虛偽為買賣之意思表示，則原告先
    位聲明一請求確認被告乙○○與被告陳添信間就附表所示建
    物於95年4月3日所為之買賣關係不存在，欠缺訴之利益，應
    予駁回。而先位聲明二部分，亦因被告間就系爭建物移轉之
    原因關係為贈與，而贈與法律行為仍有效存在，原告自無從
    代位被告乙○○行使塗銷系爭建物之所有權移轉登記，亦應
    駁回。
  (五)按債務人所為之無償行為，有害及債權者，債權人得聲請法
　　院撤銷之。民法第244條第1項定有明文。又債權人之債權，
    因債務人之行為，致有履行不能或困難之情形者，即應認有
    損害於債權人之權利 (最高法院45年台上字第1316號判例意
  　旨參照)。所稱得撤銷之法律行為，無論為債權行為、物權
    行為，均包含在內 (最高法院42年台上字第323號判例意旨
    參照)。經查，本件被告丙○○與告乙○○間於就系爭建物
    以買賣為原因所為之移轉登記行為，雖屬通謀虛偽意思表示
    ，但內部隱藏贈與之法行為，為無償行為，已如前述。次查
    ，被告乙○○前於94年間，因案外人中豐公司向原告借款，
    與訴外人陳友源 (中豐公司負責人，被告丙○○之子)擔任
    連帶保證人，向原告借款150萬元整，尚積欠原告1,279,9
    61元，及其利息、違約金，業如前述。而債務人之財產應為
    一切債務之總擔保，被告乙○○於無財力清償連帶債務之情
    形下，為避免名下財產遭債權人聲請強制執行，竟將系爭建
    物以虛偽買賣之方式，無償移轉登記予被告丙○○所有，致
    債權人無法對系爭建物透過強制執行之換價程序以實現債權
    ，自已發生損害債權人之債權無疑。揆諸上開判例意旨，原
    告以債權人身分，依民法第244條第1項規定，請求撤銷被告
    間就系爭建物所為移轉之債權行為、物權行為，並請求塗銷
    被告間於地政機關就系爭建物以買買為原因所為移轉登記之
    行為，為有理由，應予准許，爰判決如主文第一項、第二項
    所示。
  (六)本件事證已臻明確，兩造其餘攻擊防禦方法及舉證，於本件
    事實之認定與判決結果不生影響，茲不一一論列，附為敘明
    。
伍、訴訟費用負擔之依據：民事訴訟法第78條。
中　　華　　民　　國　　96　　年　　8　　月　　15　　日
                  民事第一庭    法  官  陳學德
正本係照原本作成。
如對本判決上訴，須於判決送達後20日內向本院提出上訴狀。
中　　華　　民　　國　　96　　年　　8　　月　　15　　日
                                書記官  何惠文
